【裁判字號】    95,上訴,2579
【裁判日期】    951213
【裁判案由】    強盜
【裁判全文】
臺灣高等法院臺中分院刑事判決        95年度上訴字第2579號
上  訴  人
即  被  告  丙○○
                      弄10號.
指定辯護人  何立斌律師
上列上訴人因強盜案件，不服臺灣南投地方法院95年度訴字第60
7號中華民國95年9月29日第一審判決（起訴案號：臺灣南投地方
法院檢察署 95年度偵緝字第172號），提起上訴，本院判決如下
：
    主  文
原判決撤銷。
丙○○共同意圖為自己不法之所有，攜帶兇器，以強暴至使不能
抗拒，而取他人之物，處有期徒刑柒年貳月。
    事  實
一、丙○○因染上毒癮缺錢花用，竟夥同黃建文（另案判決），
    共同基於意圖為自己不法所有之犯意聯絡，於民國九十五年
    六月十九日下午三時三十分許，由黃建文駕駛車牌號碼Ｒ七
    ─八○一二號自小客車搭載丙○○，行經南投縣魚池鄉水社
    村日月潭中信飯店前時，見老婦人乙○○○獨行賣飲料，即
    由丙○○持黃建文某位不知名友人置於車上可供兇器使用之
    香蕉刀一把（未扣案），下車一手將香蕉刀架在乙○○○頸
    部上，以此強暴方式至使不能抗拒後，另一手強行取走乙○
    ○○置於腰包內之新臺幣（下同）四千三百元，得手後即迅
    速上車，由黃建文駕車載送逃離現場，該香蕉刀則經丙○○
    隨手丟棄於路旁田地，二人並將上開強盜而得之款項購毒施
    用。嗣於九十五年六月二十二日晚上十一時三十分許，黃建
    文在南投縣魚池鄉忠明村文正巷一之十號工寮前偶遇巡邏員
    警，心虛欲逃跑，反為警攔檢而查獲上情，並循線緝獲丙○
    ○。
二、案經南投縣政府警察局集集分局報告臺灣南投地方法院檢察
    署檢察官偵查起訴。
    理  由
一、訊據上訴人即被告丙○○（下稱被告）對於上述犯罪事實於
    本院審理時坦承不諱，核與被害人乙○○○在警詢中指稱：
    「我當時正在賣提神飲料，有一個年輕人從一部好像藍色的
    車子走下來，我問他要不要買飲料，他就用香蕉刀架在我的
    脖子上叫我不要動，一手用香蕉刀架在我的脖子上，另一手
    伸手搶我腰包內的錢大約四千多元，掏出後就上車逃跑，嫌
    犯就是電腦相片中的丙○○」等語相符（見警卷第七至八頁
    ，被害人乙○○○於警詢中之供述，雖屬審判外之陳述，不
    符刑事訴訟法第一百五十九條之一至之四等四條之規定，惟
    經被告、辯護人及檢察官於原審及本院準備程序時均同意作
    為證據，法院審酌該陳述作成時之情況，係被害人於案發後
    不久自述被害經過，應認為適當，故依刑事訴訟法第一百五
    十九條之五第一項規定，認具有證據能力，附此敘明），且
    有被害人指認被告電腦相片及指認做案車輛之照片附卷可稽
    （見警卷第十二頁）。又上開犯罪事實，並經證人即共犯黃
    建文於檢察官偵訊中以證人身分具結證稱屬實（見偵卷第二
    十至二一頁，證人黃建文於檢察官偵查中所為之證述，並未
    有不法取供之情形，被告或辯護人亦未釋明上開供述有顯不
    可信之情況，依刑事訴訟法第一百五十九條之一第二項規定
    ，亦認具有證據能力，併此說明），復有同案共犯黃建文所
    書寫之自白書一件（見警卷第九頁），足認被告上開自白與
    事實相符。本案事證明確，被告犯行堪以認定。
二、按刑法上強盜罪之強暴、脅迫，以所施用威嚇之程度，客觀
    上足以壓抑被害人之意思，至使不能抗拒為已足。至施用之
    威嚇手段，客觀上是否足以壓抑被害人之意思自由，應依一
    般人在同一情況下，其意思自由是否因此受壓制為斷，不以
    被害人之主觀意思為準。是以犯強盜罪所施之強暴、脅迫行
    為，祇須在客觀上足以壓抑被害人之抗拒為已足，至被害人
    能否抗拒，實際上有無抗拒，則與強盜罪之成立，不生影響
    。次按兇器，其種類並無限制，凡客觀上足對人之生命、身
    體、安全構成威脅，具有危險性之兇器均屬之，且只須行強
    時攜帶此種具有危險性之兇器為已足，並不以攜帶之初有行
    兇之意圖為必要（最高法院七十九年臺上字第五二五三號判
    例參照）。本件被告所持之香蕉刀一把雖未扣案，惟以一般
    香蕉刀之外型係金屬材質，刀鋒彎曲銳利，其客觀上為足以
    殺傷人生命、身體之器械，顯為具有危險性之兇器，應無疑
    義。又查被告以手持兇器之香蕉刀一把，架住被害人乙○○
    ○之脖子為手段，再核與被害人乙○○○為七十餘歲之老婦
    人（其出生日期詳見警詢筆錄），其客觀情狀已足使被害人
    乙○○○之生命、身體遭受急迫性之威脅，衡情已足使被害
    人乙○○○之意思自由受壓制而達不能抗拒之程度。復按強
    盜罪之行為態樣包含強暴與脅迫。所謂「強暴」，係謂直接
    或間接對於人之身體施以暴力，以壓制被害人之抗拒之狀態
    而言；「脅迫」則係指行為人以威嚇加之於被害人，使其精
    神上萌生恐懼之心理，以達到至使不能抗拒之程度。本案被
    告將香蕉刀架在被害人頸部上，即係對被害人身體施以暴力
    ，而屬「強暴」行為至明。是核被告所為，係犯強盜罪而有
    刑法第三百二十一條第一項第三款之攜帶兇器情形，應依刑
    法第三百三十條第一項之加重強盜罪論處。
三、被告與黃建文間就前開強盜犯行，有犯意聯絡及行為分擔，
    均為共同正犯。查刑法於九十四年二月二日修正公布，並已
    於九十五年七月一日施行。關於共同正犯部分，修正後刑法
    第二十八條規定「二人以上共同實行犯罪之行為者，皆為正
    犯」，與修正前刑法第二十八條規定「二人以上共同實施犯
    罪之行為者，皆為正犯」相較，僅有「實行」與「實施」之
    差異。依據立法說明，修正後刑法第二十八條旨在排除「陰
    謀共同正犯」與「預備共同正犯」。本件無論依修正後刑法
    或修正前刑法，均無礙於共同正犯之成立，因此不生有利不
    利之情形，自應適用修正前之刑法第二十八條規定，附此敘
    明。再按刑法第五十九條之酌量減輕其刑，必須犯罪另有特
    殊之原因與環境等等，在客觀上足以引起一般同情，認為即
    予宣告法定低度刑期尤嫌過重者，始有其適用（最高法院四
    十五年度臺上字第一一六五號判例可參）。本案被告在光天
    化日之下，手持銳利之香蕉刀動手行搶七十餘歲賣飲料之老
    婦人，為求遏止社會近來囂張殘暴之風，殊無情堪憫恕之情
    形。被告之指定辯護人表示被告已將行搶所得寄還被害人及
    被告因車禍受傷經濟陷入困境始為本案等情，請求本院依刑
    法第五十九條規定酌減其刑。惟上開因素僅可為法定刑內從
    輕科刑之標準，而不得據為酌量減輕之理由，亦在此說明。
四、原審對被告論罪科刑，固非無見，惟被告將香蕉刀架在被害
    人頸部上應構成「強暴」，原審判決認定為「脅迫」，尚有
    未洽。且原審判決採用被害人乙○○○警詢及證人黃建文偵
    查時之證詞，但卻未於判決中具體說明其符合傳聞證據例外
    可信之情況及理由，即有違證據法則及判決不備理由之違誤
    。被告上訴意旨認原審量刑過重，並非可採，其指摘原判決
    不當，雖無理由，惟原判決既有上述可議之處，即屬無可維
    持，自應由本院撤銷改判。爰審酌被告前有毒品危害防制條
    例及搶奪等前科紀錄（未構成累犯，原審判決誤載被告無前
    科紀錄，尚有錯誤），有臺灣高等法院被告前案紀錄表一份
    在卷可按，素行非佳，其時值青壯之年，不思以正當途徑獲
    取財物，為購買毒品以解其毒癮，竟持刀強盜，對被害人及
    社會治安危害甚鉅，及其犯後坦承犯行，並將四千三百元郵
    寄予被害人，以賠償被害人損失，被害人亦具狀表示願原諒
    被告（有存證信函及回執影本一件、郵政匯票影本一張、被
    害人聲請狀一份附卷可參，見原審卷第五二至五五頁及本院
    卷第三二頁）等一切情狀，量處如主文所示之刑。被告犯罪
    所用之香蕉刀一把，非屬被告所有，且業經被告於強盜後即
    隨手丟棄於路旁，未能尋獲，此為被告所供明在卷，該香蕉
    刀一把既未扣案，無法證明其尚存在，為免將來執行困難，
    爰不另為沒收之諭知，併此敘明。
據上論結，應依刑事訴訟法第三百六十九條第一項前段、第三百
六十四條、第二百九十九條第一項前段，刑法第二條第一項前段
、第三百三十條第一項，修正前第二十八條，判決如主文。
本案經檢察官甲○○到庭執行職務。
中    華    民    國    95    年    12    月    13    日
               刑事第八庭  審判長法  官  羅  得  村
                                 法  官  劉  榮  服
                                 法  官  張  靜  琪
上列正本證明與原本無異。
如不服本判決應於收受送達後十日內向本院提出上訴書狀，其未
敘述上訴之理由者並得於提起上訴後十日內向本院補提理由書（
均須按他造當事人之人數附繕本）。
                                 書記官  陳  妙  瑋
中    華    民    國    95    年    12    月    14    日
附錄論罪科刑法條：
中華民國刑法第330條
犯強盜罪而有第321條第1項各款情形之一者，處7年以上有期徒
刑。
前項之未遂犯罰之。
                                                      Ｆ


司法院資訊處製作；財團法人民間司法改革基金會備份。
